臺灣嘉義地方法院民事判決
                                      108年度訴字第764號
原      告  顏明山  
訴訟代理人  邱創典律師
複代 理 人  莊安田律師
訴訟代理人  邱皇錡律師
            丁詠純律師
被      告  顏智偉  

            顏清白  
訴訟代理人  劉烱意律師
複代 理 人  歐陽圓圓律師
被      告  林彩蓮  

訴訟代理人  林新華  
被      告  黃倉吉  

上列當事人間因分割共有物事件，本院於民國109 年12月29日言
詞辯論終結，判決如下：
    主      文
兩造所共有坐落嘉義縣○○鄉○○○段00地號、面積1,800平方公尺土
地，分割如附圖一即嘉義縣大林地政事務所民國109年11月24日
複丈成果圖所示分配位置甲、面積249平方公尺，分歸被告顏清
白取得；分配位置乙、面積332平方公尺，分歸被告林彩蓮取得
；分配位置丙、面積237平方公尺，分歸被告顏智偉取得；分配
位置丁、面積446平方公尺，分歸原告顏明山取得；分配位置戊
、面積316平方公尺，分歸被告黃倉吉取得；道路D、E，合計面
積220平方公尺，由原告顏明山按權利範圍10分之3、被告顏清白
、顏智偉按權利範圍各20分之3，被告林彩蓮、黃倉吉按權利範
圍各10分之2，分別共有取得。
被告顏清白應補償原告顏明山新臺幣51,600元，被告林彩蓮應補
償原告顏明山新臺幣68,800元。
訴訟費用由兩造依附表「訴訟費用分擔比例」欄所示之比例負擔
之。
    事實及理由
一、原告主張：
  ㈠坐落嘉義縣○○鄉○○○段00地號，面積1,800平方公尺土地（下
    稱系爭土地）為兩造所共有，其權利範圍如附表「應有部分
    比例」欄所示，而系爭土地並無法令規定或契約約定不得分
    割之情形，因兩造無法協議分割，爰依民法第823條第1項規
    定請求准予分割，另分割方法如嘉義縣大林地政事務所民國
    109年11月24日複丈成果圖即附圖一所示之分割方案（下稱
    甲方案）。又甲方案分割後，被告顏清白多分配12平方公尺
    、被告林彩蓮多分配16平方公尺、原告則少分配28平方公尺
    ，依民法第824條第3項規定，原告就少分配之面積願按系爭
    土地之109年公告現值每平方公尺新臺幣（下同）4,300元計
    算請求補償，故被告顏清白應補償原告51,600元（計算式：
    4,300元×12平方公尺）、被告林彩蓮應補償原告68,800元（
    計算式：4,300元×16平方公尺）。
  ㈡甲方案依共有人目前使用現況而定，以保存各共有人現有建
    物為原則，係徵得多數共有人同意，且保留系爭土地上大部
    分建物，對共有人均屬有利。而被告顏清白提出如嘉義縣大
    林地政事務所109年10月7日複丈成果圖（附件二方案）即附
    圖二所示之分割方案（下稱乙方案），將原告之土地切分為
    編號丙、己二部分，其中編號丙部分狹長、編號己部分則崎
    嶇不方正，難以為完整、有效之利用；被告顏清白雖主張若
    採甲方案，其分得之土地依據嘉義縣建築管理自治條例（下
    稱嘉縣建管自治條例）第5條規定，日後無法取得建築線，
    然同條例第2條規定：「建築基地面臨計畫道路、廣場、市
    區道路、公路或合於本自治條例規定之現有巷道者，應申請
    指定建築線。農舍除集村農舍外，如該基地未臨接道路者，
    得免申請指定建築線。」，故本件應無嘉縣建管自治條例第
    5條之適用。且依都市計畫法臺灣省施行細則第29條第1項規
    定，系爭土地只能在符合特定情況下興建農舍，而依嘉縣建
    管自治條例第2條規定，農舍免申請指定建築線，因此，系
    爭土地分割後，並不會發生指定建築線問題。
  ㈢並聲明：⒈兩造共有系爭土地准予分割，分割方法如嘉義縣大
    林地政事務所109年11月24日複丈成果圖即附圖一所示：編
    號甲部分面積249平方公尺，分歸被告顏清白取得；編號乙
    部分面積332平方公尺，分歸被告林彩蓮取得；編號丙部分
    面積237平方公尺，分歸被告顏智偉取得；編號丁部分面積4
    46平方公尺，分歸原告取得；編號戊部分面積316平方公尺
    ，分歸被告黃倉吉取得；編號D部分面積160平方公尺、編號
    E部分面積60平方公尺供作道路通行，由兩造按原應有部分
    比例保持共有。⒉被告顏清白應補償原告51,600元、被告林
    彩蓮應補償原告68,800元。
二、被告方面：
  ㈠被告顏清白：
  ⒈不同意原告所提甲方案，但同意有面積差時以公告現值找補
    。另提出乙方案即附圖二所示：編號乙部分面積246平方公
    尺，分歸被告顏智偉取得；編號丙部分面積178平方公尺、
    編號己部分面積314平方公尺，分歸原告取得；編號丁部分
    面積246平方公尺，分歸被告顏清白取得；編號戊部分面積3
    28平方公尺，分歸被告黃倉吉取得；編號庚部分面積328平
    方公尺，分歸被告林彩蓮取得；編號甲部分面積160平方公
    尺供作道路通行，由兩造按原應有部分比例保持共有。
  ⒉乙方案較為可採之理由如下：
  ⑴乙方案共有人分割後取得土地面積與持分相符，無須找補，
    最為公平，且符合原物分割之目的；而甲方案分割後，原告
    土地面積少分配28平方公尺，被告顏清白、林彩蓮則分別多
    分配12、16平方公尺，面積有所增減，無法達到原物分割之
    目的。
  ⑵乙方案之道路面積僅160平方公尺，而甲方案道路面積為220
    平方公尺，甲方案之道路面積比乙方案多出60平方公尺，致
    共有人實際取得面積少，顯然較不利於全體共有人。
  ⑶甲方案將編號甲部分分歸被告顏清白取得，惟該部分面臨編
    號E道路之寬度僅約3公尺，依嘉縣建管自治條例第5條規定
    ：「面臨現有巷道之基地，其建築線之指定，應依下列規定
    辦理：一、實施都市計畫地區巷道為單向出口長度在四十公
    尺以下，雙向出口在八十公尺以下，寬度不足四公尺者，以
    該巷道中心線為準，兩旁均等退讓，以合計達到四公尺寬度
    之邊界線作為建築線；巷道長度超過上開規定及都市計畫以
    外地區者，兩旁亦應均等退讓，以合計達到六公尺之邊界線
    作為建築線。」，故被告顏清白取得之編號甲部分，依上開
    規定日後無法取得建築線，且被告顏清白取得之位置為裏地
    ，價值相對減損，對被告顏清白顯然不公平；而乙方案雖由
    原告分別取得編號丙、己部分，但面積分別為178、314平方
    公尺，皆可建築，對原告並無損害。
  ㈡被告顏智偉：同意分割，同意以原告所提甲方案，但希望保
    留如嘉義縣大林地政事務所109年4月17日複丈成果圖即附圖
    三所示編號C1建物部分，以分割後不拆除該建物為原則，並
    同意以公告現值找補。
  ㈢被告林彩蓮：同意分割，希望保留附圖三所示編號A1、A2建
    物，且留約2公尺道路供其通行；同意以公告現值找補。
  ㈣被告黃倉吉：同意分割，希望保留如附圖三所示編號B1至B5
    建物，但若分割後B5建物占用其他共有人之土地，願意拆除
    ，另分割後之土地能鄰近同段54之6地號土地；同意以公告
    現值找補。
三、本院之判斷：
  ㈠按各共有人，除法令另有規定外，得隨時請求分割共有物。
    但因物之使用目的不能分割或契約訂有不分割之期限者，不
    在此限。民法第823條第1項定有明文。查原告主張系爭土地
    為兩造共有，各共有人之應有部分比例為如附表「應有部分
    比例」欄所示，系爭土地並無不能分割之情形，兩造亦未訂
    有不分割之契約，惟不能協議決定分割等情，業據提出土地
    登記謄本、地籍圖謄本為證，並為兩造所不爭，且兩造復經
    本院強制調解未能就系爭土地之分割方法達成協議決定。是
    以，原告訴請裁判分割系爭土地，洵屬正當，自應准許。
  ㈡次按「共有物之分割，依共有人協議之方法行之。分割之方
    法不能協議決定，或於協議決定後因消滅時效完成經共有人
    拒絕履行者，法院得因任何共有人之請求，命為下列之分配
    ：一、以原物分配於各共有人。但各共有人均受原物之分配
    顯有困難者，得將原物分配於部分共有人。二、原物分配顯
    有困難時，得變賣共有物，以價金分配於各共有人；或以原
    物之一部分分配於各共有人，他部分變賣，以價金分配於各
    共有人。以原物為分配時，如共有人中有未受分配，或不能
    按其應有部分受分配者，得以金錢補償之。以原物為分配時
    ，因共有人之利益或其他必要情形，得就共有物之一部分仍
    維持共有」民法第824條第1至4項分別定有明文。而前開分
    割方法，須先就原物分配，於原物分配有困難時，則予變賣
    ，以價金分配於各共有人。而就原物分配時，如發見共有人
    中有不能按其應有部分受分配者，亦得以金錢補償之，並非
    定出於變賣之一途（最高法院51年度台上字第271號民事裁
    判同此意旨）。再按定共有物分割之方法，固可由法院自由
    裁量，但須以其方法適當者為限，法院裁判分割共有物，須
    斟酌各共有人之利害關係、使用情形、共有物之性質及價值
    、經濟效用，符合公平經濟原則，其分割方法始得謂為適當
    （最高法院90年度台上字第1607號民事裁判採此意旨）。經
    查：
  ⒈系爭土地面積為1,800平方公尺，兩造就系爭土地之應有部分
    如附表「應有部分比例」欄所示持分比例，系爭土地位於嘉
    義縣民雄鄉南華路二段路旁，有一柏油路連接，該柏油路由
    北至南貫穿系爭土地中間，將系爭土地區分為東西兩側；系
    爭土地上之各建物如附圖三所示，即系爭土地東北側如附圖
    三所示編號C1建物、C2圍牆、其間水泥鋪設空地為被告顏智
    偉所為，C1建物之屋況尚佳，並為被告顏智偉居住使用；系
    爭土地東側及南側如附圖三所示編號B1至B5建物為被告黃倉
    吉所有，均作為倉庫使用，其中B1、B5為竹編泥牆建物，上
    開建物與C2圍牆間之空地鋪設水泥，由被告黃倉吉所使用；
    系爭土地西側如附圖三所示編號A1建物、A2廁所為被告林彩
    蓮所有，均為被告林彩蓮及家人居住使用，A1建物正面朝前
    方鋪設水泥地及泥土空地，亦均為被告林彩蓮使用；與系爭
    土地緊鄰之同段54之5地號土地（西北側及西側）、54之6地
    號土地（南側）、54之25地號土地（北側），均為被告黃倉
    吉所有，現分別做為種植芒果、香蕉及建物坐落基地居住使
    用；原告及被告顏清白於系爭土地上並無建物，亦未使用等
    情，有系爭土地謄本、地籍圖謄本、本院現場勘驗筆錄、地
    籍航照圖、現場照片在卷可稽（見本院卷第15至17、79至83
    、113至120、179至188頁）。本院衡諸上開系爭土地之使用
    現況，其上建物情形，被告林彩蓮希望保留如附圖三所示編
    號A1、A2建物，被告顏智偉希望至少保留如附圖三編號C1建
    物，被告黃倉吉希望分割後之土地鄰近同段54之6地號土地
    、及至少保留如附圖三所示編號B1至B4建物等意願；再考量
    分割後土地完整性及對外聯通道路，暨系爭土地之經濟效用
    ，是本院認以原告所提甲方案，即如附圖一編號甲部分面積
    249平方公尺，由被告顏清白取得；編號乙部分面積332平方
    公尺，由被告林彩蓮取得；編號丙部分面積237平方公尺，
    由被告顏智偉取得；編號丁部分面積446平方公尺，由原告
    取得；編號戊部分面積316平方公尺，由被告黃倉吉取得；
    編號D、E部分，面積合計220平方公尺，供作道路通行，由
    兩造按原應有部分比例保持共有，應為適當，且兼顧兩造當
    事人意願，而為合理、公平之分割方法。
  ⒉至被告顏清白雖以前開事由請求依乙方案分割，然乙方案中，被告林彩蓮之如附圖二所示分配位置庚、原告之如附圖二所示分配位置己，其分割後土地之地形曲折、不規則、不方正；被告林彩蓮所有如附圖三所示編號A2廁所、編號A1建物3分之1等建物，於分割後位於他人之土地，有遭拆除不能保留之風險；原告於分割後之土地，無法為同一筆，將分配為附圖二所示分配位置丙、己，有將土地細分之虞；附圖二所示分配位置丙、丁等2筆土地，則為狹長型土地，臨分割後道路部分為狹長，而甲方案則無此不公平之問題。且甲方案係兼顧除被告顏清白以外之其他共有人意願，乙方案則僅為被告顏清白所同意，故兩害相權取其輕，自以甲方案較為可採。
  ⒊又系爭土地如採甲方案所示方法分割，則原告少分得28平方公尺，被告顏清白多分得12平方公尺，被告林彩蓮多分得16平方公尺。原告主張就其等增減土地面積以系爭土地之109年公告現值，即每平方公尺以4,300 元計算相互補償之金額，被告均同意依上開相互補償之計算方式，是依上開基準計算後，被告顏清白應補償原告51,600元（計算式：4,300元×12平方公尺）、被告林彩蓮應補償原告68,800元（計算式：4,300元×16平方公尺）。
四、綜上所述，原告依民法第823條第1項規定，訴請就系爭土地
    為裁判分割，為有理由，本院認系爭土地以原物分配及價金
    補償之方式，即依甲方案，如附圖一所示分配位置甲，分歸
    被告顏清白取得；分配位置乙，分歸被告林彩蓮取得；分配
    位置丙，分歸被告顏智偉取得；分配位置丁，分歸原告顏明
    山取得；分配位置戊，分歸被告黃倉吉取得；道路D、E，合
    計面積220平方公尺，由原告顏明山按權利範圍10分之3、被
    告顏清白、顏智偉按權利範圍各20分之3，被告林彩蓮、黃
    倉吉按權利範圍各10分之2，分別共有取得；被告顏清白應
    補償原告51,600元，被告林彩蓮應補償原告68,800元，應係
    最有利及公平之分割方法，爰判決如主文第1、2項所示。
五、本件事證已臻明確，兩造其餘攻擊防禦方法及所舉證據，經
    審酌後，核與本件判決結果均無影響，爰不另一一論述，附
    此敘明。
六、末按因共有物分割之事件涉訟，由敗訴當事人負擔顯失公平
    者，法院得酌量情形，命勝訴之當事人負擔其一部，民事訴
    訟法第80條之1定有明文。分割共有物之訴，本質上屬無訟
    爭性之非訟事件，兩造本可互換地位。本件原告起訴雖於法
    有據，但被告之應訴實因訴訟性質所不得不然，本院認為訴
    訟費用由敗訴當事人負擔，顯失公平，而應由兩造依原應有
    部分即按附表「訴訟費用分擔比例」欄所示之比例分擔，較
    為公允，爰諭知如主文第3項所示，併此敘明。
中　　華　　民　　國　 110　　年　　1 　　月　　12　　日
                  民事第二庭法　官　陳威憲
以上正本係照原本作成。　　　　　　　　　
如對本判決上訴，須於判決送達後20日內向本院提出上訴狀（應
按對造人數附繕本）。如委任律師提起上訴者，應一併繳納上訴
審裁判費。
中　　華　　民　　國　 110　　年　　1 　　月　　12　　日
                            書記官  陳雲平 
附表：
編號  共 有 人  應有部分比例 訴訟費用分擔比例  1   顏智偉    20分之3     20分之3  2   顏清白    20分之3     20分之3  3   林彩蓮    10分之2     10分之2  4   黃倉吉    10分之2     10分之2  5   顏明山    10分之3     10分之3